臺北高等行政法院判決　　　　　　　　　　　　　　　九十三年度訴字第三○○號
　　　　　　　　　　　　　　　.
　　原　　　告　甲○○
　　訴訟代理人　戊○○律師
　　複代理人　　丁○○律師
　　被　　　告　經濟部智慧財產局
　　代　表　人　蔡練生（局長）住同右
　　訴訟代理人　丙○○
　　參　加　人　乙○○
右當事人間因新型專利舉發事件，原告不服經濟部中華民國九十二年十一月二十日經
訴字第○九二○六二二三○七○號訴願決定，提起行政訴訟。本院判決如左：
    主  文
原告之訴駁回。
訴訟費用由原告負擔。
    事  實
壹、事實概要：
    緣原告甲○○前於民國（下同）八十八年五月六日以「彈力慣性振動健身器」向
    被告經濟部智慧財產局申請新型專利，經被告編為第00000000號審查，
    准予專利，並於公告期滿後，發給新型第一五五一○○號專利證書（下稱系爭專
    利，如附圖一）。嗣參加人乙○○以其有違核准時專利法第九十七條及第九十八
    條第一項第一、二款及第二項之規定，不符新型專利要件，對之提起舉發，案經
    被告審查，於九十二年六月十一日以（九二）智專三（一）○五○一七字第○九
    二二○五七三八四○號專利舉發審定書為「舉發成立，應撤銷專利權」之處分。
    原告不服，提起訴願，旋遭駁回，遂向本院提起行政訴訟。
貳、兩造聲明：
一、原告聲明求為判決：
(一)、訴願決定及原處分均撤銷。
(二)、訴訟費用由被告負擔。
二、被告聲明求為判決：
(一)、駁回原告之訴。
(二)、訴訟費用由原告負擔。
參、兩造之爭點：
一、原告主張之理由：
(一)、審查機關判斷新型是否具「進步性」要件時，須先就該新型與先前技術（引證資
    料）之差異有明確認識，否則其認定事實即有違誤，其判斷結果亦屬可議：
    按所謂「進步性」，係依照系爭專利核准審定時專利法第九十八條第二項規定；
    既然進步性係以系爭新型是否為基於先前技術「所能輕易完成且未增進功效」者
    為要件，則在判斷步驟上，審查機關必須先檢索出既有之技術或知識，作為引證
    資料，其次判斷系爭新型與引證案之差異究竟為何，再判斷該相異點是否為熟習
    該項技藝之人所能輕易完成且未能增進功效。而在判斷過程中，審查機關對引證
    案與系爭專利之差異必須有明確認識，始得進一步判斷該相異處是否為熟習該項
    技藝者所能輕易完成且未增進功效，否則其認定事實即有違誤，其進步性之判斷
    結果亦屬可議。本案被告據以認定系爭專利不具進步性之引證資料乃八十七年十
    一月二十一日審定公告之第00000000號「運動健身器」專利案（下稱引
    證案，如附圖二），而將該引證案與系爭專利比較結果，其相異點如下：
１、系爭專利與引證案之使用方式有極大差異：
    系爭專利之使用方式乃以手握住健身器中間處11施力，藉由簧體之回復彈力及慣
    性作用達到來回振動效果，施力點在健身器中間；引證案則為使用者頸靠中段海
    綿，用手在健身器兩端，即16、17處施力加壓，使簧體彎曲，使用時施力點不同
    ；使用者放鬆時健身器即回復原狀，並無來回振動之效果。
２、系爭專利與引證案之簧體功能不同，因此在彈力設計上亦有差異：
    承上述，由於本案專利必須使簧體來回振動，故該簧體之彈力必須做較精密之設
    計，使其依使用者施力方向彎曲，回覆後再因慣性作用往反方向彎曲，藉以達到
    往復振動之效果，故簧體彈性不能設計過強，亦不能太弱而導致鬆誇程度，且須
    與物體慣性作用配合；而引證案由於係欲讓使用者加壓施力抗拒簧體之回復彈力
    達到健身效果，其運動方向單純，毋需達到使彈簧往反方向彎曲之效果，故在彈
    力設計上僅需較強之彈力，故兩者在彈力設計目的及要求不同。
３、兩者之海綿及末端護套構造功能不同：
    由於兩創作之使用方式及作用不同，各構造之功能亦各異：系爭專利中段之海綿
    11係用作手握，引證案中段之海綿11係用作靠頸；系爭專利兩端之護套12係為防
    止簧體甩動時傷人，引證案兩端之護套18係用以手握；換言之，兩創作在雷同之
    位置上雖有類似之構造，然各構造之功能及設計目的均有不同。
(二)、被告於審查時對前開相異處未與審慎細究，對系爭專利與引證案之重大差異均未
    認識明確，如何進一步判斷該相異處是否為「熟習該項技術者所能輕易完成且未
    能增進功效」？其就進步性之判斷結果自屬可議：
    系爭專利與引證案主要構造雖皆為利用簧體彈力之創作，然兩創作使用之方式及
    功能皆不同，各該構造（如簧體、海綿、護套）設計之目的及功能亦相異，尤其
    系爭專利之簧體是用作達到振動之功能，與引證案簧體裝置單純為使健身器得以
    向施力方向彎曲，無施力時回復原狀者差異極大，系爭專利彈力之設計尚須與物
    體慣性作用配合，始能達到使健身器往復振動之效果；然由原處分理由觀之，被
    告僅就兩專利各該裝置之相關位置作形式上判斷，對兩專利之設計原理及目的完
    全未與細究，其對系爭專利與引證案之差異既未認識明確，如何進一步判斷該相
    異處是否為「熟習該項技術者所能輕易完成且未能增進功效」？
(三)、系爭專利係配合精密之彈性計算加上物體之慣性作用以達往復振動之功效，並非
    基於引證案得輕易完成者，且已產生引證案所不能達成之功效：
    又按，依照被告所公佈之專利審查基準2-2-4，所謂「輕易完成且未能增進功效
    」，係指：「並沒有運用優於熟習該項技術者所能預期之一般性技術發展，卻輕
    易由先行技術可推論出並完成者。亦即，申請專利之新型具有能產生某一新功效
    、或增進新型某種功效時，即認為熟習該項技術者所非能輕易完成。」如前所述
    ，系爭專利欲達成往復振動之目的，必須配合慣性作用及更精密之彈性計算，已
    非由引證案之單純係利用彈簧之彈性作用及簡單之彈性設計所能輕易推論完成，
    且本案簧體之彈力設計既能達到來回振動之效果，而為引證案所不能達到之功能
    ，即已產生引證案所不能達成之新功效而應認定具有進步性；如貫徹被告之見解
    ，本案與引證案同為運用彈性作用之器材，故不得給予專利，則豈非所有利用彈
    簧彈力作用之健身器材，不論其使用方法裝置功能皆不得給予專利？被告顯已將
    給予專利之範圍做不當之限縮。
(四)、系爭專利行銷日本兩年餘，極具市場性，此「商業上成功」亦得作為認定進步性
    之有利事證：
    再按，我國專利法就進步性為消極立法，規定簡短內涵不易明瞭，倘由比較法之
    觀點，美國於一九五二年增加顯然性（進步性）之立法理由觀之，進步性較著重
    經濟面之問題，新穎性則強調技術面之問題，因此，如系爭專利具備解決問題之
    長期需要、商業上成功等要件，縱使該專利技術不具備複雜性，仍會被認定具備
    進步性而給予專利。被告所公佈之專利審查基準2-2-4亦規定：「新型在市場上
    之成功，如係因新型之技術特徵本身直接所獲得者，可作為進步性之有利事證之
    一。」；系爭專利成品「千奇棒」之設計特殊，使用方式多樣，健身效果有別於
    一般健身器材，不但於日本已取得新型專利權，外銷當地已兩年餘，每年數量可
    達將近一萬組，並有業者預定今年十月中開始在臺銷售，茲附上部分訂購合約卓
    參；雜誌瘦身專欄亦有介紹此種運動健身器材及使用方式，凡此均可證明系爭專
    利已具備銷售市場，亦應作為進步性之有利事證。
(五)、系爭專利彈力部分設計為一體式，可改善引證案兩端簧體於使用時可能分離脫落
    之危險，具有改善安全性之功效，且已解決引證案長期以來之安全性問題：
    末查，原告於訴願程序中已一再提出，引證案之簧體係分兩段分別套入中管體兩
    端，當手持中段中管體用力振動時，其兩端之簧體將產生離心力而與中管體產生
    互相分離脫落現象，此為引證案最大缺點，而系爭專利彈力部分設計為一體式，
    無論手持於中段或其中一端進行振動時，皆不會如引證案有分離脫落之情形，更
    具安全性功效而具有進步性，此亦證明系爭專利已解決習知技術之重大安全性問
    題，具備「解決問題之長期需要」之要件，依前述比較法之觀點，亦應認為已具
    進步性之要件。綜上所述，原處分及訴願決定認定系爭專利不具進步性係屬違法
    不當，應予撤銷。
二、被告主張之理由：
    查系爭專利雖在彈簧、海棉護套等造形細部上稍有差異，惟在構造上，系爭專利
    之手握部份11和彈力部份10係相當於引證案之中管體10及簧體14，系爭專利之手
    握部份11與引證案之中管體10皆是設於彈力部份10（簧體14）之中段處，且彈力
    部份與簧體皆是呈螺旋圈狀之彈簧體，而系爭專利之安全性護套12亦相當於引證
    案之泡棉套管或泡棉握墊17；雖然原告執二案使用方式、功能不同等，然技術上
    ，系爭專利與引證案皆是藉由往復抖動該彈力部份（簧體）所產生之「彈性能」
    作用，得促使其產生彈力振動，以達到運動健身之功效，二者運用之技術功效係
    屬相同，為熟習該項技術者所能輕易完成者。至於原告指稱引証案之簧體14係分
    兩段分別套入中管體，振動時會產生分離脫落現象，而系爭專利彈力部分10設計
    為一體式，不會分離脫落者，惟分段式或一體式設計，僅屬一般性之等效設計，
    為熟習該項技術者所能輕易完成，並無特殊功效之增進，事實上亦非系爭專利原
    訴求之創作要點及技術功效。因此，就系爭專利訴求運用之彈性能作用及運動健
    身功效而言，自屬申請前之既有技術或知識，而為熟習該項技術者所能輕易完成
    且未能增進功效者，不具進步性，自有違專利法第九十八條第二項之規定。綜上
    所述，被告原處分並無違法，原告之訴應予駁回。
    理  由
甲、程序方面：本件原告起訴時未由原告或訴訟代理人簽名或蓋章，且未陳明應為之
    訴之聲明、訴訟種類、事實上及法律上之陳述等，經本院審判長定期命原告補正
    ，原告固於期間內補正原告或訴訟代理人蓋章、訴之聲明及事實，但未完足，玆
    經本院為準備程序行使闡明義務，原告已於準備程序補正事實上及法律上之陳述
    ，並無不合，本件應予實體審究，先此敘明。
乙、實體方面：
一、按凡對物品之形狀、構造或裝置之創作或改良，而可供產業上利用者，得依法申
    請取得新型專利，固為系爭專利核准時專利法第九十七條暨第九十八條第一項所
    明定。惟如「新型係運用申請前既有之技術或知識，而為熟習該項技術者所能輕
    易完成且未能增進功效時」，仍不得依法申請取得新型專利，復為同法第九十八
    條第二項所明定。
二、原告甲○○前於八十八年五月六日以「彈力慣性振動健身器」向被告經濟部智慧
    財產局申請新型專利，經被告編為第00000000號審查，准予專利，並於
    公告期滿後，發給新型第一五五一○○號專利證書。嗣參加人乙○○以其有違核
    准時專利法第九十七條及第九十八條第一項第一、二款及第二項之規定，不符新
    型專利要件，對之提起舉發，案經被告審查，於九十二年六月十一日以（九二）
    智專三（一）○五○一七字第○九二二○五七三八四○號專利舉發審定書為「舉
    發成立，應撤銷專利權」之處分等情，有此有系爭專利說明書、舉發申請書及審
    定書等件為證，並為兩造所不爭，堪認為實。
三、原告起訴意旨略謂：系爭專利與引證案主要構造雖皆為利用簧體彈力之創作，然
    兩創作使用之方式及功能皆不同，各該構造（如簧體、海綿、護套）設計目的及
    功能亦相異，與引證案相較，實難謂「係運用申請前既有之技術或知識，而為熟
    習該項技術者所能輕易完成」，且本案簧體之彈力設計既能達到來回振動之效果
    ，而為引證案所不能達到之功能，即已增進該引證案創作功效而不得認定為無「
    進步性」。又系爭專利已解決習知技術之重大安全性問題，具備「解決問題之長
    期需要」之要件，亦應認為已具進步性之要件云云。
四、本院判斷如下：
(一)、本件系爭第00000000號「彈力慣性振動健身器」新型專利案，係至少藉
    由彈力部分和手握部分等元件所組成，其中，一彈力部分，呈似螺旋圈狀之棒體
    狀，在二端部可以置設以具有安全護套；一手握部分，套設在上述彈力部分中段
    處。舉發證據為八十七年十一月二十一日審定公告之第00000000號「運
    動健身器」新型專利引證案。
(二)、經查，系爭專利雖在彈簧、海棉護套等造形細部上稍有差異，本件固具新穎性。
    惟在構造上，系爭專利之手握部份11和彈力部份10係相當於引證案之中管體10
    及簧體14，系爭專利之手握部份11與引證案之中管體10皆是設於彈力部份10（簧
    體14）之中段處，且彈力部份與簧體皆是呈螺旋圈狀之彈簧體，而系爭專利之安
    全性護套12亦相當於引證案之泡棉套管或泡棉握墊17；然技術上，系爭專利與引
    證案皆是藉由往復抖動該彈力部份（簧體）所產生之「彈性能」作用，得促使其
    產生彈力振動，以達到運動健身之功效，二者運用之技術功效係屬相同，為熟習
    該項技術者所能輕易完成者。原告仍執詞就系爭案與引證案之彈簧、海棉護套等
    造形細部，主張系爭案具進步性，係將新穎性與進步性之判斷相混淆，殊不可採
    。
(三)、雖然原告執二案使用方式、功能不同等，主張具進步性云云，惟查，系爭專利之
    手握部分和彈力部分係相當於引證案之中管體及簧體，系爭專利之手握部分與引
    證案之中管體皆是設於彈力部分（簧體）之中段處，該彈力部分與簧體皆是呈螺
    旋圈狀之棒狀體，且系爭專利之安全性護套係相當於引證案之泡棉套管或泡棉握
    墊，系爭案基於大致相同之構造，所以在技術上，系爭專利與引證案皆是藉由往
    復抖動該彈力部份（簧體）所產生之彈性能作用，得促使其產生彈力振動，以達
    到運動健身之功效，二者運用之技術功效係屬相同，為熟習該項技術者所能輕易
    完成者。另按新型專利係對物品之形狀構造或裝置之創作或改良（系爭案核准時
    專利法第九十七條）使用之不同，並非新型專利要件物品具體空間型態，自不得
    以使用方式不同，作為增進功效之進步性主張，原告以系爭案之使用方式與引證
    案不同，主張具進步性云云，自非可採。
(四)、又系爭專利申請專利範圍第二至第五項等附屬項所載之內容，僅屬第一項結構之
    細部描述，並未脫離第一項之技術範疇，則系爭專利與引證案皆是藉由往復抖動
    該彈力部分（簧體）所產生之彈性能作用，促使其產生彈力振動，以達到運動健
    身之功效，因此系爭專利並無增進功效之處，並不具有進步性。
(五)、原告主張：系爭專利係配合精密之彈性計算加上物體之慣性作用以達往復振動之
    功效云云，但在系爭案專利說明書並未有記載任何精密彈性計算，自無從證明系
    爭案有化增進功效之處而具進步性，原告主張，亦非可採。
(六)、至於原告雖主張：引証案之簧體14係分兩段分別套入中管體，振動時會產生分離
    脫落現象，而系爭專利彈力部分10設計為一體式，不會分離脫落云云，惟查，系
    爭專利與引證案之差異，主要僅是在系爭專利之彈力部分為一體式，而引證案之
    簧體係分兩段分別套入中管體之兩端，然而該不同處僅屬一般性之等效設計，至
    於引證案之簧體與中管體是否於使用時容易脫落，係屬製造裝配之技術問題，並
    非系爭專利訴求之功效。為熟習該項技術者所能輕易完成，並無特殊功效之增進
    ，況依系爭案之專利所訴求之創作要點及技術功效，並無隻字片語提及改善「產
    生分離脫落現象」等文字，此觀之系爭案之創作說明甚明，原告於提起訴願及行
    政訴訟始提及上開功效，顯屬不合。
(七)、末按專利審查基準2-2-4雖規定：「新型在市場上之成功，如係因新型之技術特
    徵本身直接所獲得者，可作為進步性之有利事證之一。」惟查，原告所據以主張
    系爭專利成品「千奇棒」，與系爭案外觀全然不同，此比較所謂「千奇棒」之仿
    單照片資料與系爭案之專利圖說甚明，縱認「千奇棒」銷售成功，亦不能作為系
    爭案銷售成功證據，「千奇棒」既與系爭案不同，無從為同一專利案之認定，自
    不能證明系爭案新型之技術特徵本身而直接獲得成功銷售，是以原告所提「千奇
    棒」是否在市場成功銷售，與認定系爭案之進步性無涉，本院自無庸再一一審酌
    ，附此敘明。
丙、從而，被告依首揭規定，為「舉發成立，應撤銷專利權」之處分，並無不合。訴
    願決定遞予駁回，亦無違誤，均應予維持。本件原告之訴為無理由，應予駁回。
據上論結，本件原告之訴為無理由，爰依行政訴訟法第九十八條第三項前段，判決如
主文。
中　　　華　　　民　　　國　　九十三　　年　　　九　　　月　　 三十 　　日
                                臺 北 高 等 行 政 法 院  第 五 庭
                                            審 判 長 法  官  張瓊文
                                                     法  官  帥嘉寶
                                                     法  官  劉介中
右為正本係照原本作成。
如不服本判決，應於送達後二十日內，向本院提出上訴狀並表明上訴理由，如於本判
決宣示後送達前提起上訴者，應於判決送達後二十日內補提上訴理由書（須按他造人
數附繕本）。
中　　　華　　　民　　　國　　九十三　　年　　　九　　　月　　 三十 　　日
                                                     書記官  黃明和
